最高法院刑事判決　　　　　　　　　　　　　　　九十三年度台上字第五一四二號
　　上　訴　人　甲○○
　　　　　　　　　　　　（另案在台灣台南監獄附設戒治所執行）
　　　　　　　　乙○○
　　　　　　　　　　　　（另案在台灣台南監獄台南分監執行）
右上訴人等因強盜等罪案件，不服台灣高等法院台南分院中華民國九十三年四月十三
日第二審判決（九十三年度上訴字第一六三號，起訴案號：台灣台南地方法院檢察署
九十二年度偵字第七四九六、七六一一、八四六０、八八五０、八九０七、八九０九
、九０一八號），提起上訴，本院判決如左：
    主  文
上訴駁回。
    理  由
一乙○○強盜、準強盜及甲○○準強盜部分：
按刑事訴訟法第三百七十七條規定，上訴於第三審法院，非以判決違背法令為理由，
不得為之。是提起第三審上訴，應以原判決違背法令為理由，係屬法定要件。如果上
訴理由狀並未依據卷內訴訟資料，具體指摘原判決不適用何種法則或如何適用不當，
或所指摘原判決違法情事，顯與法律規定得為第三審上訴理由之違法情形，不相適合
時，均應認其上訴為違背法律上之程式，予以駁回。本件上訴人甲○○上訴意旨略稱
：(一)、原判決依憑上訴人甲○○、乙○○之自白及證人曾景亮、陳秀禎之證言認定上
訴人等有原判決事實欄一(四)之準強盜犯行。但曾景亮歷次證言對於案發之時其是否與
乙○○談話，並不一致且可影響事實之認定，於警詢中供稱：「當時我在殿內找東西
，發現有一陌生人徒手……進入殿內，我就向他說：﹃不要想要進去拿東西﹄，結果
該人不聽我制止，不發一語就逕自神桌上出手要拿取掛在神像上的金牌，……」，於
偵查中供稱：當時伊在神桌旁整理物品，乙○○一進入便踏在……欲拿金牌。於第一
審證稱：「我在裏面整理資料，一開始看到旁邊有一個人探頭，起先不以為意，後來
進來，我就叫他不可以到我殿內偷東西，乙○○還是爬上供桌，伸手到神明供桌上。
」但於嗣後交互詰問程序，似又否認曾與乙○○交談。又陳秀禎於第一審證稱：「我
看到乙○○二隻腳均踩在神桌上。」但其於警訊時證稱：伊在慶興殿隔壁開設小吃店
，當時在看店，聽到曾景亮呼叫聲才進入慶興殿內，看見曾景亮持鋁棍朝乙○○打等
語，則陳秀禎進入慶興殿時乙○○已經跳下神桌，其如何能看到乙○○「二隻腳均踩
在神桌上？」其證言亦有可疑。原判決對此未詳予調查究明，有應於審判期日調查之
證據未予調查之違法。(二)、依前述曾景亮曾出言制止周東亮拿東西之證言，以及乙○
○行竊不成即呼叫甲○○持兇刀將其救出等情形，此部分犯行應成立強盜罪等語。上
訴人乙○○上訴意旨略稱：(一)、上訴人等強盜「楊銅廢鐵場」楊義村等之犯行（原判
決事實欄一(一)），乙○○在檢警人員發覺前，即在民國九十二年七月三日檢察官偵查
中主動供出，此部分符合自首要件，原判決對此未詳予調查審酌，有調查未盡及理由
不備之違法。(二)、依原判決所記載之事實，被害人蔡孟純返家按電鈴時，黃巧君與黃
同瑞金、黃鎮慶、張雅智等已被逼進二樓主臥室綑綁雙手及雙腳，黃巧君對於蔡孟純
在一樓大門受傷之過程不可能目睹，原判決所引用黃巧君於警訊中之證言，應係聽聞
自蔡孟純，屬傳聞證據，原判決採為論罪資料，於法有違。又黃巧君證稱：蔡孟純係
在乙○○打開門後，因蔡孟純尖叫即遭乙○○以刀子砍傷手掌及腹部，另一名歹徒持
槍將其捉回來等語。與原判決認定之事實，蔡孟純係在乙○○押進屋內時，被砍傷腹
部並不吻合，有證據上理由矛盾。(三)、原判決理由一(4)、說明上訴人等竊取ＸＩＦ
｜一三六號機車，非供作案之用。卻於中，認定該機車係竊取為作案之用，前後矛
盾等語。
惟查原判決認定上訴人等有原判決事實欄所記載之準強盜犯行，及乙○○有原判決事
實欄所記載之強盜犯行，係依憑上訴人等於警詢及偵審中之供述、被害人楊義村、莊
阿錦、黃同瑞金、黃鎮慶、黃巧君、張雅智、黃柏嘉、廖明月、曾景亮之指訴、證人
楊佳禧、陳秀禎、曾林慎之證言、卷附強盜現場照片、乙○○購買光碟片之監視光碟
片翻拍照片及其遺留在黃同瑞金住處之購買該光碟片之統一發票一紙、指認上訴人等
之照片、診斷證明書、內政部警政署刑事警察局刑紋字第０九二０一０五五四一號鑑
驗通知書及指紋卡片、第一審法院勘驗曾景亮所持鋁棒之勘驗筆錄、扣案菜刀刀柄一
個等證據，予以綜合判斷，因而維持第一審關於論處上訴人等共同攜帶兇器竊盜，因
脫免逮捕，而當場施以強暴未遂罪刑（甲○○累犯）及乙○○連續意圖為自己不法之
所有，結夥三人以上，攜帶兇器，於夜間侵入住宅，以強暴、脅迫至使不能抗拒，而
取他人之物罪刑部分之判決，駁回此部分上訴人等在第二審之上訴，已詳予說明其所
憑之證據及其認定之理由。而以上訴人等雖否認有準強盜之行為，甲○○辯稱：伊騎
機車載乙○○途經慶興殿前，乙○○表示要進去看神明，伊便在外面等候，後來聽到
乙○○大叫，又看到有人進入殿內，才拿一支白鐵片進去，看到乙○○被抓，才叫對
方將乙○○放開，因對方要打伊，伊才用鐵片敲對方一下，該鐵片係被狗追時撿拾供
防身之用等語。乙○○辯稱：甲○○騎機車路過慶興殿，伊進入殿內只是要看神明身
上有多少金牌，才踏上神桌旁的椅子，不小心才踩在神桌上，並無偷金牌之意思等語
。另對強盜部分辯稱：在文賢路強盜黃同瑞金之現金只有新台幣（下同）二萬多元，
並非十萬元，另強盜黃同瑞金住宅時，不是故意砍傷蔡孟純等語。然查乙○○進入慶
興殿，直接走到神桌前，以右腳踩在下桌，雙手按在桌上使力爬上供桌，再以左腳踩
在上桌，並伸出左手到神明前欲拿取金牌，尚未得手而為曾景亮發覺後，乙○○轉身
跳下供桌要逃跑，被曾景亮持鋁棒擊中左手倒在地上，為陳秀禎自後以雙手抱住不放
，乙○○呼叫甲○○前來救援，甲○○聞訊後，即持刀械進入慶興殿，不發一語，揮
刀砍向曾景亮，被曾景亮以鋁棒架開，甲○○接著喝令放開乙○○，陳秀禎乃鬆手，
上訴人等相率逃逸等情，已據曾景亮、陳秀禎、曾林慎證述甚詳，並經第一審勘驗曾
景亮所持之鋁棒屬實。乙○○於偵查中亦供稱：伊經過慶興殿看見金牌，便進入慶興
殿欲竊取神明金牌，已踩上神桌欲拿金牌，但尚未拿到手，就被人發現拿鋁棒反抗，
甲○○知道伊進入慶興殿係要竊取金牌。甲○○於偵查中亦供稱：乙○○當天進入慶
興殿可能要偷金牌，後來被發現而呼叫等語，足見乙○○係為偷竊金牌而進入慶興殿
。雖甲○○於第一審證稱：乙○○進入慶興殿前，只叫伊停一下，沒跟伊講要做什麼
，伊從機車後照鏡中，看到有三個人拿著棍子跑進去，又聽到有人喊伊名字叫救命，
伊才拿鐵片進去等語。然所謂乙○○未告知進入慶興殿做何事，已與乙○○上開偵查
中供述不符，且如乙○○未告知為何事，其又何須由機車後照鏡中密切觀察慶興殿周
遭之動靜，見有人跑進慶興殿及乙○○呼救，即持置於機車上之刀械隨後趕至，甚且
不發一語，即揮刀砍向曾景亮，並喝令陳秀禎放開乙○○。足認甲○○持刀在慶興殿
外等候，係為乙○○行竊擔任把風，有竊盜之共同犯意聯絡。而彼等於乙○○行竊未
得手被逮捕時，為脫免逮捕，由乙○○呼叫甲○○持刀械對曾景亮施強暴，使乙○○
得以脫逃，自應成立準強盜罪之共同正犯。因認上訴人等否認此部分犯罪，所辯各節
認係卸責之詞，不足採信。又上訴人等第一次強盜黃同瑞金之現金為十萬多元，已據
黃同瑞金供明，且該款係其當天去服飾店所收取之款項，所供之金額自較乙○○之供
述為正確可信。另稽諸蔡孟純於偵查中供稱：「當天我回家，乙○○持刀槍來開門，
我要逃跑，乙○○抓著我，另一手持刀砍我，我掙脫跑走，乙○○又拿刀槍押著我，
要我進入屋內，當時我的腹部遭對方劃傷。」於第一審亦證稱：「我只記得他一開門
就抓住我的左手，我轉身要跑，乙○○為阻止我逃跑，就拿刀子劃到我的手部及腹部
，手部腹部是分二次受傷」等語。足見乙○○係為阻止蔡孟純逃離，而對其施強暴持
刀砍傷蔡孟純，所謂非故意為之，亦無足取。就上訴人等上開辯解，於理由內分別予
以指駁，所為論斷，均有卷存資料可資覆按，從形式上觀察，並無所謂違背法令之情
形。按證人之陳述有部分前後不符，究竟何者為可採，法院仍得本其自由心證予以斟
酌，非謂一有不符，即應認其全部均為不可採信。甲○○上訴意旨所引曾景亮之證言
，雖對乙○○進入慶興殿後是否曾告訴其不可拿殿內東西或偷東西，前後不盡相同，
但所述乙○○踏上神桌手行竊神明金牌未遂之基本事實，則始終一致。並與乙○○
前揭自白進入慶興殿係欲竊取神明金牌，已踩上神桌欲拿金牌，尚未得手即被發現等
情相符。另證人陳秀禎於第一審結證稱：當時伊在慶興殿外面旁邊做生意，看到乙○
○已經踩在神桌上，曾景亮就拿棍子打他，乙○○二隻腳均在神桌上，一隻踩在下桌
，另一隻踩在下桌等情，亦與曾景亮及乙○○所供乙○○踏上神桌之情節相符。原判
決基此並參酌卷內其他相關資料，而採信彼二人之證言為斷罪之資料，難謂與證據法
則有違背。雖陳秀禎於警訊時供稱：伊在慶興殿隔壁開小吃店，當時在看店，聽到曾
景亮叫聲才進入殿內云云。但並未說明其進入殿內前未見到乙○○在殿內之行動，甲
○○上訴意旨執此指摘，就原審證據取捨及判斷證據證明力之職權行使，泛指其違法
，難認係適法上訴第三審之理由。又刑法之準強盜罪，係以竊盜或搶奪，因防護贓物
、脫免逮捕或湮滅罪證，而當場施以強暴、脅迫，為成立要件；而一般強盜罪，係意
圖為自己或第三人不法之所有，以強暴、脅迫等不法方法，至使不能抗拒，而取他人
之物或使其交付為要件，二者之成立要件並不相同，此觀刑法第三百二十九條、第三
百二十八條之規定甚明。本件依原判決所載之事實及理由說明，上訴人等係共謀竊盜
，攜帶兇器騎機車路過慶興殿時，推由乙○○進入殿內行竊神明金牌，史慶雄留在機
車上把風，乙○○行竊未遂被發現逮捕時，為脫免逮捕大聲呼救，甲○○即攜刀械衝
入殿內當場砍向曾景亮，並喝令陳秀禎釋放乙○○後，相率逃逸，因而認上訴人等犯
加重準強盜罪，於法難認有違。甲○○上訴意旨謂其此部分係犯強盜罪，尚有誤會。
犯人因案被發覺獲案，在檢察官或司法警察官訊問中被告陳述其未發覺之部分犯罪行
為，其所陳述為連續犯其餘行為或牽連犯他罪，既因一部分犯罪已因案被發覺，依裁
判上一罪之關係，並不符合刑法第六十二條之規定，不應認有自首之效力。乙○○於
九十三年七月三日檢察官偵查中，自動供出其在「楊銅廢鐵場」強盜楊義村夫婦財物
之前，其先後二次強盜黃同瑞金等財物之犯行已被發覺，並經被害人指認在卷，而其
該二部分之強盜犯行，又有連續犯之裁判上一罪關係，依上開說明，原判決未適用自
首之規定論處，於法自屬有據。原判決綜合蔡孟純之證言、上訴人等之供述及卷內相
關證據，認定乙○○於原判決事實欄一(二)之強盜行為中，對蔡孟純實施強暴時曾持
刀砍傷蔡孟純之右手掌及腹部，雖其中所引黃巧君之證言，因其當時已被綑綁在二樓
主臥室，未親眼看到事實經過，可能係聽聞自他人，且與事實不盡相符，縱有瑕疵，
但此部分事實依蔡孟純及上訴人等之相關供述，已臻明確，除去此部分證言，亦不影
響事實之認定，而顯然於判決無影響，不得執為上訴第三審之理由。原判決事實欄並
未記載上訴人等竊取陳豔秋之車號ＸＩＦ｜一三六號機車係供犯竊盜慶興殿神明金牌
之用。並於理由內謂：乙○○於原審供稱：「甲○○當天是騎機車（指該ＸＩＦ｜一
三六號機車）載我，路過慶興殿時，才下車進入殿內」等語。因認上訴人等竊取該機
車非供作案（竊盜）之用，事實記載與理由說明，並無齟齬。至於乙○○上訴意旨所
引原判決理由另謂：上訴人等竊得作案用之機車後，即將刀械置於竊得之機車腳墊上
……因認上訴人等共同攜帶刀械竊盜。觀其全判決意旨，係在說明其行竊當時有攜帶
兇器，並非謂行竊之機車之目的係為另案行竊慶興殿金牌之用，而與所犯準強盜罪有
牽連關係，亦難謂有判決理由矛盾之情形。上訴人等此部分上訴意旨，尚難認係以原
判決違背法令為其上訴之理由，其上訴為違背法律上之程式，應予駁回。
二甲○○強盜部分：
查第三審上訴書狀，應述上訴之理由，其未述者，得於提起上訴後十日內補提理
由書於原審法院，已逾上述期間，而於第三審法院未判決前仍未提出上訴理由書狀者
，第三審法院應以判決駁回之，刑事訴訟法第三百八十二條第一項、第三百九十五條
後段規定甚明。本件上訴人甲○○強盜部分，不服原審判決，於九十三年五月三日提
起上訴及同年八月三日公設辯護人代作上訴理由書，均未述對此部分不服之理由，
迄今逾期已久，於本院未判決前仍未提出，依上開規定其上訴自非合法，應予駁回。
三上訴人等竊盜部分：
按刑事訴訟法第三百七十六條所列各罪之案件，經第二審判決者，不得上訴於第三審
法院，法有明文。本件上訴人等牽連犯竊盜部分，原判決認係成立刑法第三百二十一
條第一項第三款之罪，核屬刑事訴訟法第三百七十六條第二款之案件，依上開說明，
既經第二審判決，自不得上訴於第三審法院。縱此部分與前述上訴人等強盜罪部分有
牽連犯關係，為裁判上一罪，但其強盜罪部分之上訴為不合法，本院應從程序上予以
駁回，而無從為實體上判決，對於輕罪部分之此部分，亦無從適用審判不可分原則，
為實體上審判。上訴人等竟復一併提起上訴，顯為法所不許，應予駁回。
據上論結，應依刑事訴訟法第三百九十五條，判決如主文。
中　　　華　　　民　　　國　　九十三　　年　　　九　　　月　　 三十 　　日
                              最高法院刑事第三庭
                                  審判長法官  董　明　霈
                                        法官  林　茂　雄
                                        法官  張　祺　祥
                                        法官  花　滿　堂
                                        法官  吳　三　龍
      右正本證明與原本無異
                                              書  記  官
中　　　華　　　民　　　國　　九十三　　年　　　十　　　月　　　六　　　日
                                                                        Ｖ
